【裁判字號】    98,上易,848
【裁判日期】    981225
【裁判案由】    贓物等
【裁判全文】
臺灣高等法院高雄分院刑事判決         98年度上易字第848號
上  訴  人  臺灣高雄地方法院檢察署檢察官
被      告  甲○○
上列上訴人因被告贓物等案件，不服臺灣高雄地方法院98年度易
字第568 號中華民國98年9 月16日第一審判決（起訴案號：臺灣
高雄地方法院檢察署97年度偵字第17434 號），提起上訴，本院
判決如下：
    主  文
上訴駁回。
    理  由
一、公訴意旨略以：被告甲○○於民國95年間曾加入潘家明之詐
    欺集團於嘉義地區行騙犯案（業經臺灣嘉義地方法院97年度
    訴字第70號判處罪刑確定），其明知潘家明之詐騙集團為掩
    飾不法行徑，會將行騙而來之贓款以現金匯款或存入不同人
    帳戶，再以其他可領款之櫃檯或提款機領款，以避免執法人
    員之追究及處罰。且明知潘家明匯款至其帳戶應與詐欺犯罪
    有密切關連，基於寄藏、搬運潘家明屏東詐欺集團（下稱潘
    家明集團）之贓物及隱匿潘家明集團於屏東地區詐欺證據之
    犯意，於96年7 月後之某日，將其在中華郵政股份有限公司
    六龜分局開立之00000000000000號帳戶之存摺、印章、提款
    卡及密碼提供予潘家明集團使用，並同意潘家明可將在屏東
    地區詐騙之款項匯入其上開帳戶內並提款使用。嗣於96年7
    月16日某時許，甲○○將新臺幣（下同）20萬元匯入上開帳
    戶內，後於當日即被提領。另於96年11月19日某時，潘家明
    集團內之車手胡曉珺將30萬之款項匯入上揭帳戶內，甲○○
    並於當日11時37分許親自至六龜郵局臨櫃提款30萬元，並交
    付給潘家明。而胡曉珺另於96年11月19日某時匯款10萬元至
    上開帳戶，並經由潘家明集團之不明車手，持甲○○之提款
    卡至提款機提領一空，嗣因潘家明集團為警破獲，警方循線
    追查，始知上情。因認被告涉有刑法第165 條隱藏刑事證據
    罪及同法第349 條第1 項、第2 項之收受、寄藏、搬運贓物
    罪嫌。
二、按犯罪事實應依證據認定之，無證據不得認定犯罪事實，不
    能證明被告犯罪者，應諭知無罪之判決，刑事訴訟法第154
    條第2 項、第301 條第1 項分別定有明文。又事實之認定，
    應憑證據，如未能發現相當證據，或證據不足以證明，自不
    能以推測或擬制之方法，以為裁判基礎。而認定不利於被告
    之事實，須依積極證據，茍積極證據不足為不利於被告事實
    之認定時，即應為有利於被告之認定，更不必有何有利之證
    據。另認定犯罪事實所憑之證據，雖不以直接證據為限，間
    接證據亦包括在內，然而無論直接或間接證據，其為訴訟上
    之證明，須於通常一般之人均不致有所懷疑，而得確信其為
    真實之程度者，始得據為有罪之認定，倘其證明尚未能達到
    此一程度，而有合理之懷疑存在時，致使無從形成有罪之確
    信，根據「罪證有疑，利於被告」之證據法則，即不得遽為
    不利被告之認定（最高法院94年度臺上字第5509號判決意旨
    可資參照）。
三、證據能力部分
    按被告以外之人於審判外之陳述，雖不符刑事訴訟法第159
    條之1 至之4 之規定，然經當事人於審判程序同意作為證據
    ，法院審酌該言詞陳述或書面陳述作成時之情況，認為適當
    者，亦得為證據，同法第159 條之5 第1項 定有明文。本判
    決下列所引用之證據，屬被告以外之人在審判外陳述之傳聞
    證據部分，業經被告及檢察官於審理中同意作為證據（本院
    卷第16-17 頁），本院審酌該等傳聞證據作成時之狀況，並
    無違法或不當等不宜作為證據之情形，依前開說明，亦得作
    為證據。
四、訊據被告固坦承將其中華郵政股份有限公司六龜分局開立之
    00000000000000號帳戶，提供其友人潘家明匯款使用，該帳
    戶於96年7 月16日以被告名義匯款20萬元後，該筆款項隨即
    被提領；嗣於96年11月19日，以胡曉珺名義將30萬元、10萬
    元匯入該帳戶後，再由被告臨櫃提領30萬元及持提款卡分次
    提領6 萬元、4 萬元，並交付潘家明之事實，業據被告於原
    審供述明確（原審卷第41-45 頁），核與證人潘家明於偵查
    中證稱：被告將帳戶借我將錢匯入後，再將錢領出給我等語
    相符（偵卷第13-14 、45-46 頁），並有臺灣郵政股份有限
    公司97年2 月1 日鳳營字第097010012 號函檢附交易資料暨
    領款照片（警卷第5-10頁）、中華郵政股份有限公司鳳山郵
    局97年9 月15日鳳營字第0970101126號、97年11月7 日鳳營
    字第0970101391號函暨檢附交易清單（偵卷第18-19 、22-2
    3 頁）在卷可稽。是被告將上揭帳戶提供潘家明匯款使用，
    並自該帳戶提領款項交付潘家明之事實，應堪認定。
五、按刑事訴訟法第264 條第2 項關於起訴書程式之規定，旨在
    界定起訴及審判之範圍，並兼顧被告防禦權之行使，其中屬
    於絕對必要記載事項之「犯罪事實」，係指犯罪構成要件之
    具體事實。刑法第349 條第1 項之收受贓物罪或同條第2 項
    之搬運、寄藏贓物罪，以明知為「贓物」，因無償而取得「
    贓物」之行為，或為他人而移轉「贓物」所在及受人委託而
    代為收藏之行為而言，此項構成要件之具體事實，須於起訴
    書事實欄內有相當之記載。又刑法上之「贓物」，乃指侵害
    財產法益犯罪所得之財物而言，必須先有他人犯財產上之罪
    ，而後始有收受、搬運、寄藏、故買、牙保贓物行為之可言
    （最高法院72年度臺上字第2855號判決意旨參照），換言之
    ，刑法第349 條第1 項之收受贓物罪或同條第2 項之搬運、
    寄藏贓物罪之成立，係以行為人所收受、搬運、寄藏之物，
    屬他人侵害財產法益所得原物之本體或因該贓物變得之財物
    為限，行為人所收受、搬運、寄藏之物是否屬於「贓物」，
    乃該罪之犯罪構成要件事實，應以嚴格證據證明之。
六、本件起訴書之犯罪事實欄，就被告涉犯贓物罪嫌之事實，僅
    略稱：「被告於95年間曾加入潘家明之詐欺集團於嘉義地區
    行騙犯案，明知潘家明之詐騙集團為掩飾不法行徑，會將行
    騙而來之贓款以現金匯款或存入不同人帳戶，再以其他可領
    款之櫃檯或提款機領款，以避免執法人員之追究及處罰，且
    明知潘家明匯款至其帳戶應與詐欺犯罪有密切關連，基於寄
    藏、搬運潘家明屏東詐欺集團之贓物之犯意，... 。嗣於96
    年7 月16日，被告將20萬元匯入上開帳戶內，後於當日即被
    提領；另於96年11月19日某時，潘家明集團內之車手胡曉珺
    將30萬之款項匯入上揭帳戶內，甲○○並於當日11時37分許
    親自至六龜郵局臨櫃提款30萬元，並交付給潘家明；而胡曉
    珺另於96年11月19日某時匯款10萬元至上開帳戶，並經由潘
    家明集團之不明車手，持甲○○之提款卡至提款機提領一空
    。」等語，對於匯入被告上開帳戶之款項，究係潘家明等詐
    騙集團成員，於何時、何地、詐騙那位被害人所得之金錢等
    攸關認定是否構成「贓物」之客觀事實，均隻字未提，且遍
    查檢察官檢送之相關卷證，亦無財產犯罪被害人之相關筆錄
    或遭詐騙匯款之資枓可供參酌，故本件所起訴之贓物罪保護
    之客體，其被害人已有不明，更無庸論及所謂「被害人」遭
    詐騙之款項與匯入上開帳戶之金錢，二者間具有何關聯性，
    足見檢察官就上開匯入被告帳戶之金錢是否屬於「贓物」此
    一犯罪構成要件事實，未盡其舉證之責，自難僅憑證人潘家
    明於偵查中證稱：該款項係屏東車手把錢匯給我，匯過來的
    也是詐騙得來的錢等語（偵卷第14頁），即推定該金錢屬他
    人侵害財產法益所得原物之本體或因該贓物變得之財物，自
    不得以收受、搬運、寄藏贓物等罪相繩。
七、又按刑法第165 條湮滅刑事證據罪，係指偽造、變造、湮滅
    或隱匿關係他人刑事被告案件之證據，而所謂刑事被告案件
    ，係指因告訴、告發、自首等情形，已開始偵查後之他人刑
    事案件而言，故在偵查開始以前，即無所謂刑事被告，自亦
    無刑事被告案件之可言（最高法院75年度臺上字第5108號判
    決意旨參照）。查員警係於97年3 月13日查獲潘家明涉嫌詐
    欺犯行後，進而查知被告曾於96年7 月16日及同年11月19日
    提供其帳戶供潘家明匯款使用，並領出款項交付潘家明等情
    ，固有卷附臺灣高雄地方法院檢察署97年度偵第8367號起訴
    書可參（檢察官僅列印法學檢索資料供參，並未調取該案起
    訴書正本附卷存查），故被告於96年7 月16日及同年11月19
    日提供帳戶供潘家明使用及提領款項時，員警是否已開始偵
    查該詐欺集團之犯罪，而構成隱匿刑事證據之罪嫌，已有疑
    義。雖檢察官於上訴書記載「依現有資料可得知潘家明詐欺
    集團最晚於96年11月2 日即已實施詐欺行為，因被害人有報
    案，顯見警方當時便開始偵查」云云，惟並未提出相關之被
    害人報案資料以供本院參酌，且潘家明另案涉犯之詐欺案件
    ，其被害人遭詐騙之款項與匯入被告帳戶之金錢，二者間具
    有何關聯性，亦未見檢察官舉證說明，已如前述，又依上訴
    書所載「潘家明詐欺集團最晚於『96年11月2 日』即已實施
    詐欺行為」等語，依其時間判斷，亦可佐證於「96年7 月16
    日」匯入被告上開帳戶之20萬元，經核與潘家明另案所犯之
    詐欺犯行無涉，並無隱匿關係他人刑事被告案件證據之問題
    ，可見檢察官提出之證據，尚不足以證明被告成立刑法第16
    5 條之隱匿關係他人刑事被告案件證據罪甚明。
八、綜上所述，檢察官所舉之證據與指出之證明方法，尚有合理
    性之懷疑存在，未得使本院確信被告之犯罪，自不能單憑潘
    家明之證詞、被告帳戶於96年7 月16日及同年11月19日有金
    錢匯入及提領等情，即以推測或擬制之方法作為裁判基礎，
    遽認匯入被告帳戶之金錢屬於「贓物」，進而成立收受、搬
    運、寄藏贓物罪，或該當隱匿關係他人刑事被告案件證據罪
    之要件。本院復查無其他積極證據可認被告涉有前開罪嫌，
    自屬不能證明被告犯罪，依法應為被告無罪之諭知。原審以
    不能證明被告犯罪，而為被告無罪之諭知，核無違誤。檢察
    官上訴意旨仍執前詞，指摘原判決不當，為無理由，本件上
    訴應予駁回。
據上論斷，應依刑事訴訟法第368條，判決如主文。
本案經檢察官孫小玲到庭執行職務。
中    華    民    國    98    年    12    月    25    日
              刑事第三庭  審判長法  官    莊崑山
                                法  官    莊松泉
                                法  官    唐照明
以上正本證明與原本無異。
不得上訴。
中    華    民    國    98    年    12    月    25    日
                                書記官    黃琳群


司法院資訊處製作；財團法人民間司法改革基金會備份。
